臺灣雲林地方法院民事判決　九十一年度訴字第四一一號
　　原　　　告　雲林縣褒忠鄉農會
　　法定代理人　丙○○
　　訴訟代理人　丁○○
　　被　　　告　甲○○
　　　　　　　　峰奇砂石有限公司
　　法定代理人　乙○○
右當事人間請求確認租賃關係不存在事件，本院判決如左：
    主　　　文
確認被告間就坐落雲林縣褒忠鄉○○段七０八地號土地上之建號二一０號建物即門牌
號碼雲林縣褒忠鄉○○路二之五號房屋之租賃關係不存在。
訴訟費用由被告負擔。
　　事　　　實
甲、原告方面：
壹、聲明：如主文所示。
貳、陳述：
一、被告甲○○為訴外人王慶田之連帶保證人，訴外人王慶田於民國八十三年九月六
    日向原告借款新台幣（下同）二百萬元，並將其所有坐落雲林縣褒忠鄉○○段七
    ０八地號土地（下稱系爭七０八號土地），及被告甲○○亦將其所有坐落系爭七
    ０八號土地上之建號二一０號建物即門牌號碼雲林縣褒忠鄉○○路二之五號房屋
    （下稱系爭房屋）提供與原告設定抵押權以為擔保，又兩造於設定抵押權時，於
    抵押借款契約書條款中第十三條即明訂本契約之抵押品在債務未清償前，不得出
    租或變更使用及設定其他負擔。今訴外人王慶田於前開債務屆期未清償，原告依
    法聲請拍賣上開抵押物時，竟發現被告甲○○與被告峰奇砂石有限公司（下稱被
    告峰奇公司）通謀虛偽訂立租賃契約，致使系爭房屋因無法點交而無人應買，顯
    已影響原告法律上之利益，爰依民事訴訟法第二百四十七條提起本訴。
二、茲就被告通謀虛偽訂立系爭房屋租賃契約之情，陳述如下：
（一）觀之被告峰奇公司之設立登記事項卡，該公司乃於八十二年八月十七日始設立
      登記，然被告訂立系爭租賃契約乃為八十二年一月十日，且被告峰奇公司之法
      定代理人乙○○乃被告甲○○之妻舅，顯見系爭租賃契約係被告通謀虛偽之意
      思表示所訂定。
（二）復觀之卷附租賃契約書左下角所載可知，該契約乃定期化契約，且係於八十三
      年四月所印製，而參之被告訂立租賃日期乃八十二年一月十日，何以被告得於
      該定型化租賃契約書印製前，即可取得該契約書，並進而成立租賃關係之理，
      顯見被告乃通謀虛偽意思表示訂定系爭租賃契約，並故意將系爭房屋租賃期間
      之始日倒填在上開抵押權設定日之前，企圖使原告無法順利拍賣系爭房屋之意
      圖明顯。
（三）被告峰奇公司雖辯稱：因被告甲○○積欠被告峰奇公司五、六百萬元之債務，
      故以租金付款之方式予以抵銷，惟按民法第三百三十五條第二項之規定可知，
      抵銷之意思表示若附有條件或期限者無效，被告訂立系爭租賃契約長達二十年
      之久，顯與民法第三百三十五條第二項之立法意旨相牴觸，何況觀之被告訂定
      系爭租賃契約之內容，彼等訂立之租賃期限過長，且租金又偏低，其上雖有載
      租金之調整方式，然不曾見被告就該租金部分有何調整，又縱認系爭租賃關係
      存在，何以系爭房屋之房屋稅仍依自用稅率核課，凡此均與一般經驗有違，顯
      見系爭租賃契約確係被告通謀虛偽意思表示所訂立，應為無效。
、證據：提出房屋稅繳款書、借據、授信約定書、他項權利證明書、土地抵押權設
    定契約書、房屋租賃契約（均影本）、有限公司設立登記事項卡、土地登記簿謄
    本、建物登記簿謄本各乙份、戶籍謄本二份為證。
乙、被告方面：
壹、被告甲○○部分：
一、聲明：原告之訴駁回。
二、陳述：
　　伊因積欠被告峰奇公司共計五、六百萬元之債務，無法償還，遂於八十一年間與
　　被告峰奇公司之法定代理人乙○○之配偶會算，並將系爭房屋出租予被告峰奇公
　　司，以抵上開積欠債務之利息，至本金部分則嗣後再清償，被告峰奇公司因恐口
　　說無憑遂要求訂定書面租賃契約，租期乃自八十二年一月十日起至一０二年一月
　　九日止，租金每月一萬元，押租金十萬元，根無原告所稱系爭租賃契約乃伊與被
　　告峰奇公司通謀虛偽意思表示所訂定之情。
三、證據：提出各類所得稅扣繳暨免扣繳憑單影本七紙、八十四年度營利事業所得稅
    結算申報書影本乙份為證。
貳、被告峰奇公司部分：
一、聲明：原告之訴駁回。
二、陳述：
（一）被告甲○○因未使用系爭房屋，伊正欲承租房子經營砂石業，遂於八十二年一
      月十日與被告甲○○訂定系爭租賃契約，並給付押租金現金十萬元予被告甲○
      ○，初期伊均按期給付現金一萬元之租金予被告甲○○，然被告甲○○因陸續
      積欠公司砂石款共計五、六百萬元無法償還，被告始於八十三年間會算積欠金
      額，並以被告峰奇公司每月應給付被告甲○○租金一萬元部分折抵上開借款之
      利息，是系爭房屋之租賃關係存在，並無原告指稱系爭租賃契約乃被告間之通
      謀虛偽意思表示之情。
（二）系爭房屋並非位於交通要道，以每月一萬元計算租金一事，實甚合理，又被告
      峰奇公司在未辦理設立登記之前，即在系爭房屋處所實際經營砂石行業，此可
      自鄰居處即得知伊所言非虛，原告所言純屬臆測之詞，要不足採，伊確有與被
      告甲○○訂定系爭租賃契約。
丙、本院依職權調閱本院九十年度執字第七一六二號全部民事執行卷，並調取被告甲
    ○○之前案紀錄表。
    理　　　由
一、原告起訴主張：訴外人王慶田邀集訴外人李進興、乙○○及被告甲○○為連帶保
    證人，向伊借款二百萬元，訴外人王慶田及被告甲○○並分別提供系爭七０八號
    土地及系爭房屋設定抵押為擔保，嗣訴外人王慶田無法清償，伊乃聲請　鈞院強
    制執行。詎被告甲○○竟與被告峰奇公司為通謀虛偽意思表示，主張彼等就系爭
    房屋有租賃關係，且該租賃關係成立於設定抵押權之前，致系爭房屋之拍賣條件
    為拍定後不點交，迄今無人應買，顯然影響伊法律上之利益，爰依民事訴訟法第
    二百四十七條提起本訴等語。
二、被告甲○○則以：伊因積欠被告峰奇公司共計五、六百萬元之債務，無法償還，
    遂於八十一年間與被告峰奇公司之法定代理人乙○○之配偶會算，並將系爭房屋
    出租予被告峰奇公司，以抵上開積欠債務之利息，至本金部分則嗣後再清償，並
    訂定書面租賃契約，要無通謀虛偽意思表示之情等語置辯。被告峰奇公司則以：
    伊欲承租房屋經營砂石業，因見被告甲○○未使用系爭房屋，遂於八十二年一月
    十日與被告甲○○訂定系爭租賃契約，並給付押租金現金十萬元予被告甲○○，
    初期伊均按期給付現金一萬元之租金予被告甲○○，然被告甲○○因陸續積欠公
    司砂石款共計五、六百萬元無法償還，被告始於八十三年間會算積欠金額，並以
    被告峰奇公司每月應給付被告甲○○租金一萬元部分折抵上開借款之利息，是系
    爭房屋之租賃關係存在等語，資為抗辯。
三、有關系爭七０八號土地為訴外人王慶田所有，系爭房屋則為被告甲○○所有，於
    八十三年八月二日共同設定最高限額一千二百萬元之抵押權與原告，以擔保訴外
    人王慶田之債務，嗣原告取得命訴外人王慶田、李進興、乙○○及被告甲○○連
    帶給付二百萬元及利息、違約金之支付命令為執行名義，聲請強制執行上開房地
    ，案列本院九十年度執字第七一六二號執行事件，因被告主張彼等間就系爭房屋
    有租賃關係存在，系爭房屋之拍賣條件乃定為不點交，並於拍賣公告載明租期至
    一０二年一月九日止，而迄今仍未拍定等事實，為兩造所不爭，且經本院調閱上
    開執行事件卷宗核對無訛，自堪信為真實。惟被告對原告所指其等就系爭房屋之
    租賃關係乃通謀虛偽設定乙節，加以否認，並以前揭情詞置辯，是本件應審究者
    乃被告訂定之系爭租賃契約是否為真實，倘為真實，則原告提起本件之訴即無理
    由，反之，則原告之訴即有理由。
四、按民事訴訟法第二百四十七條所謂即受確認判決之法律上利益，係指因法律關係
    存否不明確，致原告在私法上之地位有受侵害之危險，而此項危險得以對於被告
    之確認判決除去者，故確認法律關係成立或不成立之訴，苟具備前開要件，即得
    謂有即受確認判決之法律上利益，縱其所求確認者為他人間之法律關係，亦非不
    得提起。本件被告倘通謀虛偽設定上開租賃關係一事為真，將影響原告債權之實
    行，如不訴請確認，原告在私法上之法律地位所受侵害之危險，無法除去，故原
    告就被告間關於系爭房屋租賃關係存在與否提起確認之訴，以排除此項危險，與
    首揭法條規定並無不合，應予准許。
五、又按確認法律關係不存在之訴，如被告主張其法律關係存在時，應由被告負舉證
    責任，最高法院四十二年度台上字第一七０號判例可資參照。原告起訴主張被告
    間關於系爭房屋之租賃關係不存在，並進而請求確認系爭租賃關係不存在之訴，
    被告主張其等之租賃關係存在者，自應負舉證責任。查：
    （一）本件被告雖據提出房屋租賃契約書為證，然該契約書上別無被告峰奇公司
          之印文，則該租賃契約究否係被告甲○○與被告峰奇公司所訂定即有可疑
          ，復觀之系爭租賃契約書所載內容可知，本件被告係購買坊間制式化租賃
          契約所訂定，而觀之該租賃契約左下角所載「83．4．6,000」，顯見該制
          式化租賃契約乃於八十三年四月間所大量印製，則被告焉能於該制式化租
          賃契約印製前，即得於八十二年一月十日取得該制式化租賃契約，並進而
          訂定系爭房屋租賃契約之理？
    （二）又本件被告甲○○因積欠訴外人宜松建材企業股份有限公司（下稱宜松公
          司）共計二百三十萬五千八百十六元貨款，並簽發面額共計一百八十八萬
          四千六百元之支票四紙清償，詎屆發票日無法兌現，訴外人宜松公司乃向
          本院聲請假扣押，本院乃於八十八年十二月十七日以八十八年度裁全字第
          一三０一號裁定准許訴外人宜松公司以五十萬元或等值之公營行庫發行可
          轉讓定期存單，為被告甲○○供擔保後，得對於被告甲○○在本院轄區內
          之財產，在一百五十萬元之範圍內，予以假扣押，訴外人宜松公司旋即提
          供擔保，並於同年月二十七日執上開裁定向本院民事執行處聲請假扣押執
          行，本院乃於同年月三十一日發函予雲林縣虎尾地政事務所為假扣押查封
          登記，該所亦於八十九年一月五日辦理登記完畢，嗣訴外人宜松公司再追
          加對系爭房屋為假扣押查封登記，本院亦於八十九年一月二十四日發函予
          上開地政事務所為假扣押查執登記，該所亦於同日辦理登記完畢，本院民
          事執行處書記官遂督同執達員，並於同年月二十八日經訴外人宜松公司之
          代理人會同地政人員引導至現場執行查封，系爭房屋之三樓係增建，並有
          壓克力涼棚，據訴外人宜松公司代理人表示建號二三八號與系爭房屋均為
          被告甲○○自行使用等情，業據本院調閱本院八十八年度執全字第八八七
          號全部執行卷核對無誤，苟被告峰奇公司所稱其確有與被告訂定系爭租賃
          契約，並於系爭房屋處所經營砂石業之情為真，何以本院執行處書記官於
          八十九年一月二十八日至系爭房屋執行查封當時，被告峰奇公司或其僱用
          之員工焉未能於該時表示系爭租賃契約之理？反係於該時，系爭房屋別無
          被告峰奇公司營業外觀，且無人員駐守現場之情，顯見被告所稱系爭房屋
          乃被告甲○○出租予被告峰奇公司經營砂石業一事，尚不足採信。
    （三）再被告峰奇公司雖主張被告間平日即相互調貨，而在八十年間即有生意上
          往來，被告甲○○曾有積欠伊貨款之情，惟情況不嚴重，直至八十二年間
          被告甲○○才嚴重積欠五百萬餘元，伊因見被告甲○○未使用系爭房屋，
          伊才要求被告甲○○將系爭房屋出租予伊使用，並於八十二年一月十日訂
          定租賃契約，伊並給付被告甲○○押租金十萬元，初期按月給付現金一萬
          元之租金，嗣被告甲○○於八十三年間經營之砂石業完全停頓，被告才於
          八十三年間會算，並以租金抵付該欠款之利息等語，苟被告峰奇公司所稱
          上開情節為真，以被告甲○○於八十二年間積欠被告峰奇公司共計五百餘
          萬元貨款之情，被告峰奇公司焉未於八十二年間即為保全債權之行為，反
          卻給付押租金現金十萬元，並按期給付現金一萬元之租金予被告甲○○，
          直至八十三年間始以租金抵付該欠款利息之理？且參之被告甲○○當庭陳
          稱：伊因積欠被告峰奇公司砂石款五百萬餘元，遂於八十一年間與被告峰
          奇公司對帳，被告峰奇公司乃要求伊將系爭房屋出租與其使用，用以抵償
          該五百萬餘元之利息，且不能以口頭約定，彼等才書立系爭租賃契約等情
          節，足證被告所稱彼等會算貨款時間互不相符，且苟被告所稱上開情節為
          真，以被告峰奇公司為恐系爭房屋租賃關係日後發生爭議，而要求被告王
          子英訂定書面契約之謹慎行為以觀，其焉不於會算當時留下任何支字片語
          之相關文件資料，供日後為有利之憑據，反卻於本院要求被告提出相關貨
          款、會算等資料，被告峰奇公司始稱彼等並無嚴格計算被告甲○○積欠貨
          款之數額，系爭房屋之租金僅補貼伊利息損失等情之理？何況被告峰奇公
          司於斯時之債權原本已將不保，何能僅以其利息抵付系爭房屋之租金而不
          需給付分文租金，二十年後其債權額五百餘萬元被告甲○○仍須償還，且
          經本院詢以該債權額之清償日期及利息如何計算？被告竟稱尚未約定清償
          日期，且利息亦未計算，只約定以租金抵付計算等語，凡此種種，俱見被
          告所訂定之上開租賃契約殊與常情不符，則被告辯稱因被告甲○○積欠被
          告峰奇公司共計五百餘萬元之砂石款，始訂定系爭租賃契約，並於八十三
          年間以租金抵付該欠款之利息等情，要不足採信。
    （四）另被告雖再提出各類所得稅扣繳暨免扣繳憑單、八十四年度營利事業所得
          稅結算申報書證明系爭租賃關係存在，然上開文件乃被告峰奇公司所片面
          製作，尚不足據此即得遽認系爭租賃關係存在，且觀之上開文件所載被告
          峰奇公司乃分別於八十三至八十五年度、八十七至八十九年度各給付被告
          甲○○一萬二千元之租金；八十六年六月至同年十二月給付被告甲○○七
          千元之租金；九十年度給付被告甲○○二萬四千元之租金等文，亦核與被
          告約定上開租金數額不符（按依卷附房屋租賃契約第三條約定可知，系爭
          房屋之租金每月乃為一萬元，則每年租金總額應為十二萬元，然被告峰奇
          公司卻僅申報為一萬二千元，顯與上開約定不符），益證被告所辯上情，
          顯與事實不符，被告訂定之系爭租賃契約乃虛偽不實。此外，被告復無法
          舉證以實其說，其空言辯稱彼等就系爭房屋成立租賃關係一事，尚不足採
          ，而按表意人與相對人通謀而為虛偽意思表示者，其意思表示無效，民法
          第八十七條前段定有明文，本件被告所訂定之系爭租賃契約既屬通謀虛偽
          意思而歸於無效，則原告據民事訴訟法第二百四十七條之規定，請求確認
          被告間就系爭房屋之租賃關係不存在，即有理由，應予准許。
六、綜上，系爭租賃契約乃被告通謀虛偽意思表示而訂定，則原告依民事訴訟法第二
    百四十七條規定訴請確認被告間就系爭房屋之租賃關係不存在，即有理由，應予
    准許。
七、據上論結，本件原告之訴為有理由，依民事訴訟法第七十八條、第八十五條第一
    項前段，判決如主文。
中　　　華　　　民　　　國　　　九十一　　　年　　九　　　月　　十一　　日
                              臺灣雲林地方法院民事庭
~B法　　　官　陳秋如
右為正本係照原本作成。
如對本判決上訴，須於判決送達後廿日內向本院提出上訴狀。（需附繕本）
中　　　華　　　民　　　國　　　九十一　　　年　　九　　　月　　十一　　日
~B法院書記官　廖錦棟
